臺灣澎湖地方法院民事判決
111年度訴字第94號
原      告  中國信託商業銀行股份有限公司


法定代理人  利明献  
訴訟代理人  梁懷德  
被      告  蔡建郎  

            蔡麗卿  


            蔡建盛  

            蔡建源  

            陳蔡來春

            蔡春環  


            蔡嘉綸  

            王蔡春華


上列當事人間代位請求分割遺產事件，本院於民國 111年11月29
日言詞辯論終結，判決如下：
　　主  文
被告（蔡建郎除外）與被代位人蔡建郎公同共有如附表一所示被
繼承人蔡宗正之遺產，應按附表二所示之應繼分比例分割為分別
共有。
原告其餘之訴駁回。
訴訟費用由兩造按附表二所示之訴訟費用分擔比例負擔。
    事實及理由
壹、程序部分：
    本件被告經合法通知，未於言詞辯論期日到場，查無民事訴
    訟法第386條所列各款情事，應准原告之聲請，由其一造辯
    論而為判決，合先敘明。
貳、實體部分：
一、原告主張：被告即被代位人蔡建郎積欠原告新臺幣340,054
    元及其利息未為清償，原告並已取得本院102年度司執字第3
    689號債權憑證在案，原告對被告蔡建郎確有債權存在。惟
    查，訴外人即被繼承人蔡宗正已於民國101年12月28日死亡
    ，留有附表一所示之遺產（下稱系爭遺產），而被告均於11
    1年4月15日就系爭遺產之土地部分辦理繼承登記保持公同共
    有，又被告迄未協議分割，且系爭遺產亦無不得分割之情形
    ，故被告蔡建郎怠於行使分割遺產之權利，是原告為保全債
    權，爰依民法第242 條、第1164條前段、第824 條第2 項之
    規定提起本件訴訟等語。並聲明：被告公同共有如附表一所
    示被繼承人蔡宗正之遺產，應按附表二所示之應繼分比例分
    割為分別共有。
二、被告經合法通知，未於言詞辯論期日到場，亦未提出書狀作
    何聲明或陳述。
三、得心證之理由：
（一）原告主張之上開事實，業據提出與其所述相符之土地登記
      謄本、遺產稅核定通知書、債權憑證、戶籍謄本、繼承系
      統表等件為證，本院並依職權向澎湖縣政府稅務局調取房
      屋稅籍資料核閱屬實，且被告已於相當時期受合法之通知
      ，而於言詞辯論期日不到場，亦未提出準備書狀為任何答
      辯，依民事訴訟法第280條第3項前段準用同條第1項規定
      ，視同自認原告主張之事實。
（二）按債務人怠於行使其權利時，債權人因保全債權，得以自
      己之名義，行使其權利，民法第242條本文規定甚明。而
      此項代位權行使之範圍，就同法第243 條但書規定旨趣推
      之，並不以保存行為為限，凡以權利之保存或實行為目的
      之一切審判上或審判外之行為，諸如假扣押、假處分、聲
      請強制執行、實行擔保權、催告、提起訴訟等，債權人皆
      得代位行使。次按繼承人有數人時，在分割遺產前，各繼
      承人對於遺產全部為公同共有；繼承人得隨時請求分割遺
      產，但法律另有規定或契約另有訂定者，不在此限，民法
      第1151條、第1164條分別定有明文。而在公同共有遺產分
      割自由之原則下，民法第1164條規定，繼承人得隨時請求
      分割遺產，該條所稱之「得隨時請求分割」，依同法第82
      9條及第830 條第1 項規定觀之，自應解為包含請求終止
      公同共有關係在內，俾繼承人之公同共有關係歸於消滅而
      成為分別共有，始不致與同法第829 條所定之旨趣相左，
      庶不失繼承人得隨時請求分割遺產之立法本旨。經查，被
      告蔡建郎積欠原告債務未償，原告並取得本院債權憑證在
      案，而被告蔡建郎與其餘被告於111年4月15日公同繼承系
      爭遺產後，迄今未能協議分割，且系爭遺產並無不分割之
      協議，亦未見有何依法律規定不得分割之情形，從而，原
      告主張其為保全債權，依民法第242 條規定代位行使被告
      蔡建郎請求分割如附表一所示遺產自屬有據，應予准許。
（三）次按請求分割遺產之訴，其訴訟標的對於全體共有人（即
      繼承人）必須合一確定，屬固有必要共同訴訟，即原應由
      同意分割之繼承人起訴，並以反對分割之其他繼承人全體
      為共同被告，當事人適格始無欠缺。惟債權人基於民法第
      242條規定，乃代位行使債務人之權利，自無再以被代位
      人（即債務人）列為共同被告之餘地（最高法院64年度第
      5次民庭庭推總會會議決定) 。本件原告既以債權人之地
      位，代位被告蔡建郎起訴請求分割遺產，自無再以被告蔡
      建郎為共同被告之必要，故其將被代位人即被告蔡建郎列
      為共同被告，一併對其訴請分割遺產，此部分於法無據，
      應予駁回。
（四）再按民法第1164條所定之遺產分割，其目的在於遺產公同
      共有關係全部之廢止，而非個別財產公同共有關係之消滅
      。又遺產分割既以消滅遺產公同共有關係為目的，故除被
      繼承人以遺囑禁止繼承人分割之遺產及共同繼承人以契約
      約定禁止分割之遺產外，應以全部遺產整體分割，不能以
      遺產中之個別財產為分割之對象（最高法院84年度台上字
      第2410號判決意旨參照）。另所謂應繼分係各繼承人對於
      遺產之一切權利義務，所得繼承之比例，並非對於個別遺
      產之權利比例，因此分割遺產並非按照應繼分比例逐筆分
      配，而應整體考量定適當之分割方法。而公同共有物分割
      之方法，依民法第830條第2 項之規定，依分別共有物分
      割之規定即以原物分配或變賣分割為之。是以，將遺產之
      公同共有關係終止改為分別共有關係，性質上屬於分割遺
      產方法之一（最高法院82年度台上字第748 號判決意旨參
      照）。此外，裁判分割共有物訴訟，為形式之形成訴訟，
      其事件本質為非訟事件，究依何種方式為適當，法院有自
      由裁量之權，雖應斟酌當事人之聲明、共有物之性質、經
      濟效用及全體共有人之利益等公平決之，不受當事人聲明
      之拘束。查附表一所示之遺產，以原物分配於共有人，並
      無困難，且以原物分割，由被告按附表二所示應繼分比例
      分別共有，即符合各共有人之利益。
四、綜上所述，原告依民法第242條、第1164條、第824條第2項
    之規定，代位請求分割被繼承人蔡宗正所遺如附表一所示之
    遺產，且由公同共有人按附表二所示應繼分比例分別共有，
    為有理由，應予准許；至其就被告蔡建郎部分之請求，為無
    理由，應予駁回。
五、訴訟費用負擔之依據：民事訴訟法第79條、第80條之1、第8
    5條第1項前段。
中    華    民    國   111   年    12     月    13    日
                  民事庭  法 官  陳順輝
以上正本係照原本作成。
如對本判決上訴，須於判決送達後20日之不變期間內，向本院提
出上訴狀（須附繕本）。
中　　華　　民　　國　　111 　年　　12　　月　　13　　日
                          書記官  祝語萱
附表一：
編號 遺產明細 權利範圍  1 澎湖縣○○鄉○○段000地號土地 公同共有全部  2 澎湖縣○○鄉○○段0000地號土地 公同共有全部  3 澎湖縣○○鄉○○段0000地號土地 公同共有149/494  4 澎湖縣○○鄉○○段0000地號土地 公同共有全部  5 澎湖縣○○鄉○○段0000地號土地 公同共有全部  6 澎湖縣○○鄉○○段0000地號土地 公同共有全部  7 澎湖縣○○鄉○○段000○號房屋 公同共有全部  8 ＯＯＯＯＯＯＯＯＯＯＯＯＯ 50股 

附表二：
編號 繼承人姓名 應繼分比例 訴訟費用分擔比例  1 被代位人蔡建郎 8分之1 同左(由原告負擔)  2 蔡麗卿 8分之1 同左  3 蔡建盛 8分之1 同左  4 蔡建源 8分之1 同左  5 陳蔡來春 8分之1 同左  6 蔡春環 8分之1 同左  7 蔡嘉綸 8分之1 同左  8 王蔡春華 8分之1 同左